臺灣高等法院刑事判決
109年度上訴字第3656號
上  訴  人  臺灣士林地方檢察署檢察官
被      告  高俊昌


指定辯護人  本院公設辯護人李廣澤
上列上訴人因被告違反洗錢防制法等案件，不服臺灣士林地方法
院109年度審金訴字第101號，中華民國109年7月23日第一審判決
（起訴案號：臺灣士林地方檢察署109年度偵字第2198號），提
起上訴，本院判決如下：
    主  文
上訴駁回。
    事  實
乙○○雖預見提供金融帳戶之提款卡、密碼供他人使用，將可供詐
欺犯罪者作為詐騙他人將款項匯入該帳戶之用，竟不違背其本意
，基於幫助詐欺取財之不確定故意，於民國108年3月12日前某日
，將其所申辦臺北富邦商業銀行建國分行帳戶（帳號000-000000
000000號）之提款卡、密碼，提供予姓名年籍不詳之人，而容任
他人以上開帳戶作為詐欺取財所用。嗣該人所屬詐騙集團成員取
得上開帳戶之提款卡、密碼後，即意圖為自己不法之所有，於10
8年3月12日17時2分許，致電甲○○並佯稱：其先前網路購物因交
易疏失，導致會多一筆訂單，需依指示操作以解除訂單云云，致
甲○○陷於錯誤，而依指示轉帳匯款2筆共新臺幣99,998元至上開
帳戶。
    理  由
一、本案作為認定事實所引用被告以外之人於審判外之供述證據
    ，均未經當事人於言詞辯論終結前聲明異議，本院審酌各該
    證據資料製作時之情況，亦無違法不當及證明力明顯過低之
    瑕疵，依刑事訴訟法第159條之5規定，認均有證據能力。
二、上開事實，業據被告乙○○於原審及本院審理中坦承不諱（原
    審卷第64頁，本院卷第77頁），核與證人即告訴人甲○○於警
    詢中之證述相符（警卷第13至15頁），並有自動櫃員機交易
    明細表、臺北富邦商業銀行建國分行108年5月15日北富銀建
    國字第1080000029號函暨後附之開戶資料、印鑑變更資料、
    交易明細表、統一超商發票、網路銀行匯款明細、甲○○之郵
    局存摺封面影本存卷可查（警卷第47至57、59至63、65、67
    至71、73頁），足認被告上開任意性自白與事實相符，應堪
    採信。綜上，本案事證明確，被告犯行洵堪認定，應依法論
    科。　　
三、按幫助犯之成立，主觀上行為人須有幫助故意，客觀上須有
    幫助行為，意即需對於犯罪與正犯有共同之認識，而以幫助
    之意思，對於正犯資以助力，而未參與實施犯罪之行為者而
    言。被告基於縱若有人持提款卡、密碼作為犯罪工具使用亦
    不違反其本意之幫助他人詐欺取財之不確定故意，將上開帳
    戶之提款卡、密碼交付詐騙集團成員使用以為詐欺取財行為
    ，顯有幫助他人詐欺之犯意甚明，且所為提供存摺、提款卡
    、密碼予他人之行為，復均屬刑法詐欺罪構成要件以外之行
    為，是被告既以幫助他人詐欺之意思而參與犯罪構成要件以
    外之行為，核其所為，係犯刑法第30條第1項前段、第339條
    第1項之幫助詐欺取財罪。被告基於幫助之犯意為上開犯行
    ，為幫助犯，爰依刑法第30條第2項規定，按正犯之刑減輕
    之。
四、原審以被告罪證明確，審酌現今詐欺集團猖獗，一般民眾受
    此類不法集團詐騙、騷擾，甚至因此損失財物者，不勝枚舉
    ，而被告猶將帳戶資料交給詐欺集團，未能正視他人財產價
    值，侵害告訴人之財產法益，致使詐欺集團核心成員得以隱
    匿身分、躲避查緝，所為實無足取，原不宜輕縱，姑念被告
    犯後已知坦承犯行，惟迄未賠償告訴人所受損害，復考量告
    訴人所受損害金額等一切情狀，量處拘役30日，並諭知易科
    罰金之折算標準。另說明：被告提供金融帳戶予他人之犯行
    ，既係構成詐欺取財之幫助犯，被告並不適用共犯間責任共
    同原則，故就詐欺正犯即詐欺集團之犯罪所得，自無庸對被
    告宣告沒收，又被告未因本件交付金融帳戶而獲得報酬，此
    據其供明在卷，且卷內復查無證據足認被告曾因提供金融帳
    戶而自詐欺集團處獲取任何詐欺犯罪所得，故就被告本件幫
    助詐欺取財之行為，核無犯罪所得應予宣告沒收之問題。核
    其認事用法俱無違誤，量刑尚屬允當。
五、刑之量定，屬為裁判之法院得依職權自由裁量之事項，量刑
    判斷當否之準據，應就判決之整體觀察為綜合考量，不可摭
    拾其中片段，遽予評斷，倘以行為人之責任為基礎，並審酌
    刑法第57條各款所列情狀，客觀上並未逾越法定刑度或濫用
    其權限，即不得任憑主觀意思，指摘為違法。原審業以被告
    責任為基礎，斟酌刑法第57條所列各款事項而為量刑，核其
    量定之刑罰，已兼顧相關有利與不利之科刑資料為綜合考量
    ，既未逾越法定刑度，亦未濫用自由裁量之權限，且無違背
    公平正義、責罰相當等原則，屬裁量權之適法行使，難認有
    何不當。檢察官上訴指摘原審量刑過輕，要無可採，其上訴
    主張被告所為另犯洗錢防制法第14條第1項之洗錢罪，亦無
    理由(詳後述不另為無罪諭知部分)，應予駁回。
六、公訴意旨雖認被告所為另涉犯洗錢防制法第14條第1項之洗
    錢罪嫌，惟查：
  ㈠洗錢防制法於105年12月28日公告修正，於106年6月28日生效
    施行，縱同法第2條立法理由第3點稱：「維也納公約第3條
    第1項第b款第ii目規定洗錢行為態樣，包含『隱匿或掩飾該
    財產的真實性質、來源、所在地、處置、轉移、相關的權利
    或所有權』之洗錢類型，例如：㈠犯罪行為人出具假造的買賣
    契約書掩飾某不法金流；㈡貿易洗錢態樣中以虛假貿易外觀
    掩飾不法金流移動；㈢知悉他人有將不法所得轉購置不動產
    之需求，而擔任不動產之登記名義人或成立人頭公司擔任不
    動產之登記名義人以掩飾不法所得之來源；㈣提供帳戶以掩
    飾不法所得之去向，例如：販售帳戶予他人使用；廠商提供
    跨境交易使用之帳戶作為兩岸詐欺集團處理不法贓款使用。
    原條文並未完整規範上開公約所列全部隱匿或掩飾態樣，而
    為亞太防制洗錢組織（Asia/Pacific Group onMoney Laund
    ering，下稱APG）2007年相互評鑑時具體指摘洗錢之法規範
    不足，爰參酌澳門預防及遏止清洗黑錢犯罪法第3條第3項等
    規定，修正第1款後移列修正條文第2款。」然此僅屬洗錢行
    為態樣之例示說明，至具體個案是否成立洗錢罪，仍須視各
    該犯行是否該當洗錢罪之構成要件而定。
  ㈡洗錢防制法第4條立法理由第4點稱：「有關洗錢犯罪之追訴
    ，主要係透過不法金流流動軌跡，發掘不法犯罪所得，經由
    洗錢犯罪追訴遏止犯罪誘因。因此，洗錢犯罪之追訴，不必
    然僅以特定犯罪本身經有罪判決確定為唯一認定方式。況洗
    錢犯罪以特定犯罪為前置要件，主要著眼於對不法金流軌跡
    之追查，合理建構其追訴基礎，與前置之特定犯罪成立與否
    ，或是否有罪判決無關，故不以該特定犯罪行為經有罪判決
    為唯一證明方法。縱該特定犯罪行為因程序問題（如因被告
    經通緝而無法進行審判程序者）或其他原因（如被告因心神
    喪失）而無法或尚未取得有罪判決者，檢察官仍得以判決以
    外之其他積極事證證明財物或財產上利益屬特定犯罪所得。
    況防制洗錢金融行動工作組織（Financial Action TaskFor
    ce，下稱FATF）40項建議第3項建議，要求各國於進行洗錢
    犯罪之立法時，應明確規定『證明某資產是否為特定犯罪所
    得時，不須其前置特定犯罪經有罪判決為必要』，且APG2007
    年第2輪相互評鑑及其後進展分析報告中，均多次質疑我國
    未立法明定而有缺失，為因應上開國際組織建議，爰增訂第
    2項，以資明確。」由此可知，洗錢罪之成立，固不以特定
    犯罪業經有罪判決為必要，然仍以前置之特定犯罪為要件，
    若特定犯罪行為尚未發生，自無成立洗錢罪之餘地。
  ㈢洗錢防制法第1條立法理由第2點稱：「我國為APG之會員國，
    有遵守FATF於2012年發布之防制洗錢及打擊資助恐怖主義與
    武器擴散國際標準40項建議規範之義務，而我國近來司法實
    務亦發現金融、經濟、詐欺及吸金等犯罪所佔比率大幅升高
    ，嚴重戕害我國金流秩序，影響金融市場及民生經濟，本次
    修正幅度相當大，目的在重建金流秩序為核心，特別是落實
    公、私部門在洗錢防制之相關作為，以強化我國洗錢防制體
    質，並增進國際合作之法制建構為主，爰修正本條之立法目
    的。」可見本次洗錢防制法之修正，其規範目的係基於配合
    FATF2012年40項建議所為。觀諸FATF2012年40項建議第3項
    建議所示：「各國應依維也納公約及巴勒摩公約將洗錢定義
    為刑事犯罪。(Countries should criminalisemoney laund
    ering on the basis of the ViennaConvention and the P
    alermo Convention.)」而維也納公約（全名為聯合國禁止
    非法販運麻醉藥品和精神藥物公約，即United Nations Con
    vention against Illicit Trafficin Narcotic Drugs and
     Psychotropic Substance）第3條第1項b款、c款規定：「
    各締約國應採取可能必要的措施將下列故意行為確定為其國
    內法中的刑事犯罪：(b)明知財產得自按本款(a)項確定的
    任何犯罪或參與此種犯罪的行為，為了隱瞞或掩飾該財產的
    非法來源，或為了協助任何涉及此種犯罪的人逃避其行為的
    法律後果而轉換或轉讓該財產；明知財產得自按本款(a)項
    確定的犯罪或參與此種犯罪的行為，隱瞞或掩飾該財產的真
    實性質、來源、所在地、處置、轉移、相關的權利或所有權
    ；(c)在收取財產時明知財產得自按本款(a)項確定的犯罪
    或參與此種犯罪的行為而獲取、佔有或使用該財產。（Each
     Party shalladopt such measures as may be necessary 
    toestablish as criminal offences under its domesticl
    aw, when committed intentionally: (b)(i) Theconversi
    on or transfer of property, knowingthatsuch property
     is derived from any offence oroffences established 
    in accordance with subparagraph (a) of this paragrap
    h, or from an act ofparticipation in such offence or
     offences, for thepurpose of concealing or disguisin
    g the illicitorigin of the property or of assisting 
    any personwho is involved in the commission of such 
    an offenceor offences to evade the legal consequence
    s of hisactions; (ii) The concealment or disguise of
     thetrue nature, source, location, disposition,movem
    ent,rights with respect to, or ownership ofproperty,
     knowing that such property is derived from an offen
    ce or offences established in accordancewith subpara
    graph (a) of this paragraph or from anact of partici
    pation in such an offence or offences; (c) Subject t
    o its constitutional principles and thebasic concept
    s of its legal system: (i) Theacquisition, possessio
    n or use of property, knowing,at the time of receipt
    , that such property wasderived from an offence or o
    ffences established inaccordance with subparagraph (
    a) of this paragraphor from an act of participation 
    in such offence oroffences.）」巴勒摩公約（全名為聯
    合國打擊跨國有組織犯罪公約，即United Nations Convent
    ion againstTransnational Organized Crime）第6條第1項
    a款、b款規定：「各締約國均應依照其本國法律基本原則採
    取必要的立法及其他措施，將下列故意行為規定為刑事犯罪
    ：(a)明知財產為犯罪所得，為隱瞞或掩飾該財產的非法來
    源，或為協助任何參與實施上游犯罪者逃避其行為的法律後
    果而轉換或轉讓財產；明知財產為犯罪所得而隱瞞或掩飾
    該財產的真實性質、來源、所在地、處置、轉移、所有權或
    有關的權利；(b)在得到財產時，明知其為犯罪所得而仍獲
    取、佔有或使用。（Each State Party shall adopt, inac
    cordance with fundamental principles of itsdomestic 
    law, such legislative and other measures asmay be ne
    cessary to establish as criminal offences,when commi
    tted intentionally: (a)(i) The conversionor transfer
     of property, knowing that such propertyis the proce
    eds of crime, for the purpose ofconcealing or disgui
    sing the illicit origin of theproperty or of helping
     any person who is involvedin the commission of the 
    predicate offence to evade the legal consequences of
     his or her action; (ii)The concealment or disguise 
    of the true nature,source, location, disposition, mo
    vement or ownership of or rights with respect to pro
    perty, knowing that such property is the proceeds of
     crime; (b) Subject to the basic concepts of its leg
    al system: (i) Theacquisition, possession or use of 
    property,knowing, at the time of receipt, that such 
    property is the proceeds of crime.）」由上可知，前開
    國際公約規定行為人須明知系爭財產係源自犯罪或特定犯罪
    ，且來源犯罪或特定犯罪須已發生，而為隱瞞或掩飾系爭財
    產之行為，始成立洗錢罪。
  ㈣綜上，洗錢防制法第14條第1項之洗錢罪，旨在防止特定犯
    罪不法所得之資金或財產，藉由洗錢行為轉換成為合法來源
    之資金或財產，切斷資金與當初犯罪行為之關聯性，隱匿犯
    罪行為或該資金不法來源或本質，使偵查機關無法藉由資金
    之流向追查犯罪者。參照前開立法理由及國際公約意旨，依
    目的性解釋原則，應認行為人主觀上須明知所欲掩飾、隱匿
    之不法所得係源於特定犯罪，且該特定犯罪及犯罪所得已存
    在，而行為人客觀上有積極為掩飾、隱匿該特定犯罪所得之
    行為，始構成洗錢罪。是縱行為人客觀上有洗錢防制法第2
    條或該條立法理由第3點之洗錢行為，倘行為人主觀上並非
    明知所欲掩飾、隱匿之不法所得係源於特定犯罪，或該特定
    犯罪及犯罪所尚未存在，核與洗錢罪之構成要件不符，自不
    構成洗錢罪。質言之，縱行為人有提供帳戶予他人，經他人
    嗣後持以作為詐欺取財之用，惟倘行為人提供帳戶時，並非
    明知他人會以該帳戶作為詐欺取財之用，或當時他人尚未實
    行詐欺取財行為或犯罪所得尚未存在，仍不得論以洗錢罪。
  ㈤被告提供其個人帳戶予詐欺集團成員時，詐欺集團成員尚未
    對告訴人進行詐騙，告訴人亦尚未交付款項予詐欺集團成員
    ，則該特定犯罪行為既未實行，犯罪所得亦未存在，況本件
    僅足證明被告有容任他人以上開帳戶作為詐欺取財所用之不
    確定故意，並無證據證明被告明知上開帳戶內之財產係詐欺
    取財之犯罪所得，自無從對被告論以洗錢罪。惟公訴意旨認
    此部分與前開有罪之幫助詐欺取財部分，有想像競合犯之裁
    判上一罪關係，爰不另為無罪之諭知。　　
據上論斷，應依刑事訴訟法第368條，判決如主文。
本案經檢察官黃騰耀到庭執行職務。
中　　華　　民　　國　　109 　年　　11　　月　　24　　日
                  刑事第二十五庭 審判長法  官 邱滋杉
                                       法  官 陳彥年
                                       法  官 文家倩
以上正本證明與原本無異。
檢察官如不服本判決，應於收受送達後20日內向本院提出上訴書
狀，惟須受刑事妥速審判法第9條限制。其未敘述上訴之理由者
，並得於提起上訴後20日內向本院補提理由書(均須按他造當事
人之人數附繕本)「切勿逕送上級法院」。
刑事妥速審判法第9條：
除前條情形外，第二審法院維持第一審所為無罪判決，提起上訴
之理由，以下列事項為限：
一、判決所適用之法令牴觸憲法。
二、判決違背司法院解釋。
三、判決違背判例。
刑事訴訟法第 377 條至第 379 條、第 393 條第 1 款之規定，
於前項案件之審理，不適用之。
                                       書記官 桑子樑
中　　華　　民　　國　　109 　年　　11　　月　　24　　日
附錄本案論罪科刑法條：
中華民國刑法第339條
意圖為自己或第三人不法之所有，以詐術使人將本人或第三人之
物交付者，處5年以下有期徒刑、拘役或科或併科50萬元以下罰
金。
以前項方法得財產上不法之利益或使第三人得之者，亦同。
前二項之未遂犯罰之。